臺灣臺北地方法院刑事判決　　　　　　　　　　　　九十二年度交易字第六二九號
　　公　訴　人　臺灣臺北地方法院檢察署檢察官
　　被　　　告　丁○○
　　選任辯護人　李建民　律師
右列被告因過失致死案件，經檢察官提起公訴（九十二年度偵字第一七八五０號），
本院判決如左：
    主  文
丁○○因過失致人於死，處有期徒刑陸月，如易科罰金，以佰元折算壹日。
    事  實
一、丁○○於民國九十二年八月七日十五時許，駕駛車號ＤＡ－六三０五號自用小客
    車，沿台北市○○區○○路南側慢車道由西往東方向行駛，行經信義路、通化街
    口欲右轉駛進通化街之際，本應注意車前狀況並隨時採取必要之安全措施，及駕
　　車行近行人穿越道前，遇有行人穿越時，無論有無交通警察指揮或號誌指示，均
　　應暫停讓行人先行通過，且當時情形為天候晴，日間自然光線、路面乾燥、無缺
　　陷、無障礙物、視距良好、行車管制號誌正常等情，並無不能注意之情事，丁○○竟疏未注意車前狀況及暫停讓行人先行通過，即貿然右轉駛入通化街，適李鴻
  　毅自該處信義路南側行人穿越道由東往西（起訴書誤載由西往東）方向徒步正通
    過通化街口，葉士城所駕駛自用小客車右前葉子板接觸持枴杖行進間之李鴻毅，
    致李鴻毅當場倒地，受有頭部外傷及挫傷性腦出血，引發肺炎致敗血性休克，經
    五分（起訴書誤載為十三時四十五分）許仍不治死亡。
二、案經李鴻毅之女甲○○、李雯華訴由台北市政府警察局大安分局報請台灣台北地
    方法院檢察署檢察官提起公訴。
    理  由
一、訊據被告葉士城對於右揭時、地駕駛前開自用小客車，行經上開肇事地點，被害
    人李鴻毅於步行通過行人穿越道時，倒地受傷經送醫後仍不治死亡之事實固坦承
    不諱，惟矢口否認有何過失致人於死之犯行，辯稱：我可以確定我轉彎過去時，
    沒有擦撞到任何行人，我右轉時沒有人在我的前面，又被害人高達九十餘歲高齡
    且患有老年心臟退化症，以事發當日台北地區溫度高達三十五度而言，應係被害
    人手持枴杖在路上行走，致體力不支倒地受傷，絕非遭被告車輛擦撞倒地致死，
    另證人乙○○於警詢時證稱當時只有被告車輛通過肇事路口，並無其他車輛等語
    ，故證人戊○○之證詞不足採信，再者，根據驗斷書記載被害人屍體「右手肘有
    瘀青痕跡，其位置以足跟為計算起始點，位於高處一百至一一四公分之範圍」，
    而被告車輛右前側高度經鑑識人員測量僅為七十五公分，故被告車輛右前葉子板
    不可能撞及死者右手肘「一百至一一四公分」之位置，此外，依證人丙○○之證
    述，可知被害人係步行顛了幾步才跌倒，而非受到外力撞擊，且如被害人係遭被
    告車輛撞擊，其聲響必然非常大，惟證人乙○○證稱：聽到二聲，好像是柺杖聲
    及人倒在地上的聲音等語，益徵被告車輛並未撞擊被害人，否則證人應聽到三聲
    （含車輛撞擊聲）云云。
二、經查：
　（一）被告駕駛前開車輛於右揭時、地行經肇事地點，被害人於徒步通過通化街口
　　　　行人穿越道時，倒地受有頭部外傷及挫傷性腦出血之傷害，引發肺炎致敗血
　　　　性休克，經送醫救治仍不治死亡等事實，業據被告於警詢、偵查及本院審理
　　　　時均供承不諱，復有台北市○○○○○道路交通事故調查報告表（見相字卷
　　　　第十七頁）、台灣台北地方法院檢察署相驗屍體證明書（見相字卷第三十八
　　　　頁）、驗斷書（見相字卷第九十頁）各一份及相驗照片三十幀（見相字卷第
　　　　四十五至六十頁）附卷可稽，是被告此部分供述與事實相符，已堪認定。
  （二）被告辯稱其車輛並未與被害人接觸部分，經證人即肇事地點賣水果之攤販丙○○於警詢時證稱：事發當天我看見被害人正步行通過通化街，走過街口約
　　　　百分之八十處時，被告駕車由信義路右轉通化街，然後被害人就倒在路上，
  　　　被告下車後曾以打哥大與人交談，告知對方自己開車擦撞到路人，且當時沒
　　　　有其他車輛通過該路口，所以我認為是被告車輛擦撞到被害人等語（見相字
  　　　卷第四十頁），復於本院審理時結證稱：事發當天我看見被害人持拐杖從斑
　　　　馬線走過來，動作很慢，他倒地那一刻在我車前約二台尺距離，我很清楚看
  　　　見他顛了幾步就直接倒在我面前，他本來好好地從那邊走過來，我不知道他
　　　　為什麼開始顛，當時我剛好在撿水果，抬起頭來時就看到他開始顛然後倒下
  　　　來，然後一攤血出來，沒有看到被告撞到他，我沒注意被告後面有沒有別的
　　　　車子，被告下車後有問我說他是怎麼弄到被害人的，然後就打大哥大，我與
  　　　被告的位置沒有多遠等語（見本院卷第六十六至六十九頁），是證人丙○○
　　　　雖未親見被告車輛觸及被害人之過程，惟由其描述被害人走路情形以觀，可
  　　　知被害人當天步行通過行人穿越道時，並無任何異狀，且被害人係於顛步數
　　　　次後始倒地，顯見係遭外力碰觸後才發生站立不穩而倒地情事。另證人乙○○於警詢、偵查時證稱：我於事發當天在信義路、通化街口等紅燈，準備通
　　　　過信義路時，看見被害人正通過通化街口，被告車輛自信義路右轉通化街口
　　　　，我聽到一聲蠻大聲的摔倒聲，回頭發現被害人已倒臥在路上，被害人是在
  　　　被告車輛通過時才倒地等語（見相字卷第十五、三十四頁），嗣於本院審理
　　　　中結證稱：我看到被害人走過去，被告車輛自信義路右轉通化街，右轉後就
 　　　 聽到啪啪二聲很大，那二聲好像是柺杖聲及人倒地的聲音，看不出來被害人
　　　　走路有何異常狀況，也沒有快要暈倒的情形，我聽到聲音的第一眼視線還是
  　　　被被告車輛擋住，車子開過去之後才發現被害人倒地等語（見本院卷第六十
　　　　一頁以下），是以證人乙○○之角度雖無法正面親見被告車輛觸及被害人之
  　　　經過，惟由其所證述之內容以觀，可知被害人當天並無身體不適、步行不穩
　　　　之異常情形。佐以證人戊○○於本院審理時結證稱：當時被告車輛撞到被害
  　　　人時聲音不大，他不算是撞，算是Ａ到他等語（見本院卷第一０四頁），則
　　　　證人乙○○並無聽到被害人遭被告車輛碰撞之聲響，乃屬正常，故綜合證人
  　　　丙○○、乙○○之證詞判斷，被害人當天並無體力不支、步行不穩等異常狀
　　　　況，其係於被告車輛右轉時始倒地之情形，堪可認定。
　（三）又證人戊○○於警詢、偵查中均證稱：我當時駕車行經信義路、通化街口，
  　　　，欲從信義路右轉通化街時，看見前面一部自小客車（即被告車輛）右前葉
  　　　子板處撞擊到被害人，致被害人當場倒地不起，我與該車距離很近，約一公
  　　　尺，我與被害人的距離約三公尺等語，我確定有看到被告車輛碰到之後被害
  　　　人側躺等語（見偵字卷第七十七、八十九頁），嗣於本院審理中結證稱：當
  　　　天我駕車沿信義路行駛要右轉通化街，被告車輛在我前面，我們要轉彎時車
  　　　速變慢，他轉了一半，我緊跟著他，看到被害人從斑馬線走過來約過了三分
  　　　之二，被告車輛要轉過去時車頭右前方碰到被害人，被害人就倒下，我坐在
  　　　駕駛座上，因為被告車輛在我前面要右轉過去，車身角度是斜的，所以我可
  　　　以看到他還沒有完全轉過去就碰到被害人，他是右邊車身碰到被害人下半身
  　　　手肘下面腰部以下的地方，被害人被碰到後馬上倒地，路口附近有人以貨車
  　　　擺攤賣水果，距離斑馬線不到一公尺等語（見本院卷第一０四頁），是以證
  　　　人戊○○駕車緊跟隨被告車輛右轉時，因兩車轉彎時車速變慢，且被告車輛
  　　　在前先為右轉行為，車身角度傾斜較大，以證人戊○○在後方駕駛座上之視
  　　　線確可看見被告車輛之右前車頭無訛，其所證述之內容應為可採，另證人即
  　　　承辦警員郭漢一於偵查中證稱：我當時對被告車輛車身採證，未發現明顯撞
  　　　擊痕，但右前葉子板有擦拭痕，是剛擦沒多久等語（見偵字卷第五十頁背面
  　　　），並有採證照片附卷可稽（見偵字卷第一一０頁以下），亦與證人戊○○
  　　　證述之內容互核相符，足證被告車輛右轉時確有接觸到行進間之被害人，參
  　　　以被害人身體部位並無明顯因撞擊造成之外傷，有仁愛醫院驗傷診斷書及台
  　　　灣台北地方法院檢察署驗斷書各一份在卷可佐（見相字卷第十六頁及第九十
  　　　頁以下），益徵證人戊○○上開所述被告不算是撞，算是Ａ到被害人之證詞
  　　　，應堪採信。從而，依據前開證人丙○○、乙○○、戊○○及郭漢一所證述
  　　　之內容以觀，被害人並非自行倒地，而係於被告駕車右轉通化街口時，遭該
  　　　車右前葉子板接觸致倒地受傷甚明。至於卷附台灣台北地方法院檢察署驗斷
  　　　書記載被害人屍體「右手肘有瘀青痕跡，其位置以足跟為計算起始點，位於
  　　　高處一百至一一四公分之範圍」，而被告車輛右前葉子板灰塵擦拭痕距地面
  　　　高度經鑑識人員測量僅為七十五公分，有交通事故車輛勘驗紀錄表一紙可按
  　　　（見偵查卷第六十三頁），兩者高度固有差距，惟被害人平常步行姿勢有點
  　　　彎腰乙節，業據告訴人即被害人之女甲○○到庭陳明在卷，則被害人右手肘
  　　　瘀青痕跡確有可能係遭被告車輛右前葉子板接觸所致，然姑不論被害人前述
  　　　傷勢究係與被告車輛接觸所致，亦或倒地碰撞地面所致，均無礙於被害人係
  　　　遭被告車輛接觸致倒地受傷之事實，併予敘明。
　（四）按汽車行駛時，駕駛人應注意車前狀況，隨時採取必要之安全措施；又行近
    　　行人穿越道前，應減速慢行，道路交通安全規則第九十四條第三項及第一百
    　　零三條前段分別定有明文。被告駕車自應遵守上開規定，且依事發當時狀況
    　　為天候晴、日間自然光線、路面乾燥、無缺陷、無障礙物、視距良好、行車
    　　管制號誌正常，並無不能注意之情形，有台北市○○○○○道路交通事故調
    　　查報告表一份在卷可按（見偵字卷第十八、十九頁），惟參酌被告於九十二
    　　年八月二十日警詢時陳稱：我沒有發現被害人過馬路，也沒有感覺撞到人或
    　　聽到有人摔倒的聲音，因為當時我車前有很多人過馬路，我一方面注意前方
    　　路過的行人，一方面注意車子右側及後方有無來車，才進行轉彎的動作，所
    　　以沒有注意被害人是否為路過的行人之一等語（見相字卷第九頁），復於同
    　　日偵查中自承：我右轉時沒有任何人在我正前方等語（見相字卷第三十六頁
    　　背面），以及證人丙○○前開證述被害人持拐杖通過行人穿越道，動作很慢
    　　等語，證人戊○○前開證稱目擊被告車輛之右前葉子板接觸被害人，致被害
    　　人倒地受傷等情，顯見被告駕車行近行人穿越道時，並未注意車前狀況及暫
    　　停讓被害人先行通過，否則當無未見緩步通過行人穿越道之被害人之理，是
    　　被告疏未注意及此即貿然右轉，致發生本件車禍，其有過失應屬至為明顯。
　（五）至被告質疑被害人之死亡係本身疾病所致，而與車禍無關連部分，經本院向
　　　　被害人曾就診之醫院函查結果，其中仁愛醫院函覆本院稱：「病患李鴻毅在
　　　　本院未發現有糖尿病或高血壓病史，於九十二年八月七日由一一九送入急診
　　　　室即已神智不清（昏迷指數十二），經電腦斷層檢查有腦挫傷出血，無急性
　　　　心肌梗塞症狀，入住本院加護病房未有糖尿病或心臟病之症狀，但有老年心
　　　　臟退化症狀，另血液、尿液及痰液培養有感染，伴隨之肺炎發生而致死亡，
　　　　係老年病患臥床，高感染率（細菌感染），低抵抗率造成死亡主因」、「依
　　　　據八十年抽血，病患李君（即被害人）無血糖過高情形，另急診就診當時（
　　　　即事發當天）抽血亦無血糖過高現象，住院期間因有給予葡萄糖輸液，抽血
　　　　檢驗非處於禁食狀態，故會有稍微偏高情況，但未達一般糖尿病患者須使用
　　　　胰島素才能維持200mg/dl以下，故推斷無糖尿病症狀，又依護理人員護理評
　　　　估表記載，亦無糖尿病病史」等語，分別有該院九十三年五月六日北市仁醫
　　　　歷字第０九三六０三七一四００號及同年七月二十六日北市仁醫歷字第０九
　　　　三六０六一四二００號函各一份可資佐證（見本院卷第四十七、一二四頁）
　　　　，又財團法人國泰綜合醫院（下稱國泰醫院）函覆本院稱：病患李鴻毅於九
　　　　十年至九十二年間曾因便秘、腹瀉到院就醫，於九十年四月四日曾至耳鼻喉
　　　　科門診，主訴聽力障礙，要求做聽力檢查，以便配助聽器，聽力檢查結果顯
　　　　示左側重度聽障，聽力平均損失約九十分貝，右側中度聽障，聽力損失平均
　　　　約五十一分貝等語，有該院九十三年八月二十八日（九三）管歷字第一０四
　　　　七號函附卷可憑（見本院卷第一三一頁），另國立台灣大學醫學院附設醫院
　　　　（下稱台大醫院）函覆本院稱：病患李鴻毅於八十九年五月十五日至本院骨
　　　　科門診初診，經診斷為腰椎第一節陳舊性壓迫性骨折，於同年九月二十七日
　　　　至本院家醫科門診就醫，經診斷為便秘與功能失調性腸胃疾病，於同年十一
　　　　月二十四日至本院內科門診就醫，診斷為便秘與功能失調性腸胃疾病，於九
　　　　十一年一月三十日至本院公館院區復健科就診，主訴頸痛並延伸至左手麻痛
　　　　之症狀已有多年，其左手握力較弱，另稱常有腹脹及便秘之困難，當時診斷
　　　　為頸椎退化性關節炎併神經根病變及胃腸功能失調等語，亦有該院九十三年
　　　　九月一日（九十三）校附醫祕字第九三００二０九一０八號函在卷可佐（見
　　　　本院卷第一三三頁），是綜合前揭仁愛、國泰及台大等醫院函文內容可知，
  　　　被害人於本件車禍前並無心臟病、糖尿病或其他重大病症，足以造成死亡之
　　　　原因。此外，依據卷附台灣台北地方法院檢察署驗斷書及相驗證明書所示，
  　　　其上均載明：「死因：併發肺炎致敗血性休克」、「先行原因：頭部外傷及
　　　　挫傷性腦出血」、「傷害方法：車禍」（見相字卷第八十九頁以下），參酌
  　　　卷附仁愛醫院驗傷診斷書上記載被害人之傷勢為：「左側頭皮血腫六Ｘ三平
    　　方公分併三公分撕裂傷」、「電腦斷層顯示腦挫傷併右側顳葉基底核出血」
　　　　（見相字卷第十六頁），益徵被害人係因本件車禍倒地，造成頭部外傷及挫
  　　　傷性腦出血，加以老年病患高感染率、低抵抗率，因而細菌感染併發肺炎致
　　　　敗血性休克，為死亡之主要原因，是若無被告違反交通安全規則之過失行為
  　　　，其車輛殊不可能與被害人接觸，致被害人倒地並發生死亡之結果，則本件
　　　　被害人雖有老年病患高感染率、低抵抗率之情形，然本件車禍乃係足以發生
  　　　死亡結果之原因，則被告之過失犯行與被害人之死亡結果間難謂無相當因果
    　　關係。
　（六）綜上所述，被害人確因本件車禍死亡，已如前述，則被告之過失犯行與被害
　　　　人之死亡結果間，顯有相當因果關係，應屬灼然，被告所辯無非係卸責之詞
　　　　，不足採信，本件事證已臻明確，被告之犯行堪予認定。
三、核被告所為，係犯刑法第二百七十六條第一項之過失致人於死罪。被告駕車行經
    行人穿越道未依規定讓行人即被害人優先通行，因而致被害人受傷，應依道路交
    通管理處罰條例第八十六條第一項規定加重其刑。爰審酌本件車禍係被告違反駕
    駛人應注意車前狀況，及駕車行近行人穿越道時，應暫停讓被害人先行通過之疏
    失，肇致被害人死亡結果，對被害人家屬造成無可彌補之創傷，被告於偵、審過
    程均矢口否認犯行，犯後態度不佳，以及迄今尚未賠償被害人家屬之損害，殊無
    可取；惟考量被告並無任何前科紀錄，素行良好，有台灣高等法院被告全國前案
    紀錄表一份附卷可憑，年紀尚輕，其因一時疏忽肇事，及被害人本身年事已高，
    抵抗力較低等一切情狀，量處如主文所示之刑，並諭知易科罰金之折算標準，以
    資懲儆。
據上論斷，應依刑事訴訟法第二百九十九條第一項前段，道路交通管理處罰條例第八
十六條第一項，刑法第二百七十六條第一項、第四十一條第一項前段，罰金罰鍰提高
標準條例第一條前段、第二條，判決如主文。
本案經檢察官張智堯到庭執行職務。
中　　　華　　　民　　　國　　九十三　　年　　 十二 　　月　　　九　　　日
                          臺灣臺北地方法院刑事第十三庭
                              審判長法  官　朱瑞娟
                                    法  官  陳慧萍
                                    法  官  鍾素鳳
右正本證明與原本無異。
                                    書記官  朱良燦
中　　　華　　　民　　　國　　九十三　　年　　 十二 　　月　　　九　　　日
如不服本判決應於送達後十日內向本院提出上訴狀。
附錄本案論罪之法條：
刑法第二百七十六條
    因過失致人於死者，處二年以下有期徒刑、拘役或二千元以下罰金。
　　從事業務之人，因業務上之過失犯前項之罪者，處五年以下有期徒刑或拘役，得
  　併科三千元以下罰金。
